Inventaris van de collectie Van der Poest Clement, 1576-1796
Nationaal Archief, Den Haag
Collectie Van der Poest Clement
Poest Clement, van der
1576-1796
1249
0.19 meter; 44 inventarisnummers.
Normale geschreven, getypte en gedrukte documenten, geen bijzondere handschriften.
Nationaal Archief, Den Haag
Van der Poest Clement, A.
Stukken m.b.t. bestuurlijk-politieke en militaire zaken tijdens de Republiek, zoals een ontwerpakte van de Pacificatie van Gent. Daarnaast o.a. stukken betreffende het Huis van Oranje.
Archiefvorming
Geschiedenis van het archiefbeheer
Op 30 maart 1984 droeg de gemeentearchivaris van Schiedam uit de zgn. collectie Van der Poest Clement negen dozen en enkele omslagen over aan het Algemeen Rijksarchief.
De rechtstitel is (nog) onbekend
Inhoud en structuur van het archief
1.13
Aanwijzingen voor de gebruiker
Openbaarheidsbeperkingen
Volledig openbaar.
Materiële beperkingen
Aanvraaginstructie
Openbare archiefstukken kunnen online worden aangevraagd en gereserveerd. U kunt dit ook via de terminals in de studiezaal van het Nationaal Archief doen. Om te kunnen reserveren dient u de volgende stappen te volgen:
U maakt een profiel aan op www.gahetna.nl, en logt vervolgens in
Via de archiefinventaris (alleen de beschrijvingen met rode nummers) selecteert u het gewenste archiefstuk door op de knop 'Reserveren' te klikken
In het volgende scherm geeft u aan op welke dag u het archiefstuk wilt inzien
Indien u zich bevindt in de studiezaal en een tafelnummer heeft ontvangen kunt u dit nummer vermelden. Als u geen tafelnummer heeft kunt u tafelnummer 777 laten staan
Vervolgens bevestigt u uw reservering door deze te versturen.
Verwant materiaal
Beschikbaarheid van kopieën
Afgescheiden archiefmateriaal
Belangrijk zijn de stukken Van der Poest Clement van de Eerste Afdeling en de Rijksarchieven in Zuid-Holland en Zeeland die uit het familiearchief Van Aerssen afkomstig zijn. Deze stukken werden met andere verspreide bestanddelen uit dit archief die zich op de Eerste Afdeling bevonden, in een "archief Van Aerssen supplement" opgenomen
Theo Thomassen, Inventaris van het archief Van Aerssen supplement, Den Haag 1984, typoscript 1e afd. ARA. De veilingcatalogus speelde hier een belangrijke rol.
.
Behalve deze familiepapieren zijn ook de stukken uit de collectie die hieronder worden genoemd naar elders overgebracht. Onderhands werden negen stukken aan het Rijksarchief in Zuid-Holland
Gespecificeerd in Collectie Van der Poest Clement 1e afdeling, inv. nr. 43, "A".
overgedragen en vier charters (waarvan er drie afkomstig zijn uit het archief van de familie Mackay van Ophemert) aan de Tweede Afdeling
Als boven, "B".
. Negenentwintig stukken uit de collectie werden overgedragen aan het Rijksarchief in Noord-Brabant. Hiervan waren vijf stukken, door Clement gekocht ter auctie Nijhoff van 15 oktober 1855, afkomstig van Benjamin baron Van der Borch, drossaard en schout van de stad en de baronie van Breda. Eveneens van Van der Borch afkomstig bleken achttien stukken die in 1855 door het Rijksarchief uit dezelfde auctie werden aangekocht en die zich bevonden in een door commies-chartermeester De Zwaan gevormde autografencollectie. Ook deze stukken gingen naar het Brabantse Rijksarchief
Als boven, "C".
.
Onder de stukken Clement bevonden zich ook vier stukken uit de auctie De Vries etc. van 1833 (collectie Jacobus Koning) en twee stukken uit de auctie Nijhoff van 7 november 1853 (collectie De Petit), die niet naar hun oorspronkelijke plaats van herkomst konden worden teruggebracht. Deze stukken werden verenigd met de collecties Koning en De Petit van de Eerste Afdeling. Ook de brieven uit de eerder genoemde autografenverzameling die uit Koning en De Petit afkomstig bleken, werden naar deze collecties teruggebracht
Als boven, "D" en "E".
.
Tien stukken die door Clement werden aangekocht ter auctie J. van Baalen & Zn. op 20 september 1869 (collectie Hoog van Ter Aar) bleken in 1793 en 1794 te zijn ingekomen bij kolonel Van Oijen, commandant van Hardinxveld.
Het Rijksarchief had al eerder soortgelijke stukken aangekocht. In 1868 verwierf het ter auctie Van Stockum (collectie Geisweit van der Netten) een "verzameling originele stukken rakende den veldtogt van 1794, bestaande uit officiële rapporten, orders en brieven, onder welke zich 36 van den toenmaligen erfprins, later koning Willem III, bevinden".
Deze "verzameling" van eveneens bij Van Oijen ingekomen stukken werd jaren geleden onder inv. nr. 1894a ingevoegd in het archief van de Raad van State, dat nog steeds een beetje het karakter heeft van een collectie van stukken betreffende militaire zaken.
Om beide bestanddelen in ieder geval bij elkaar te hebben, zijn nu ook de bij Van Oijen ingekomen stukken uit de collectie Clement voorlopig in inv. nr. 1894a ingevoegd
Gespecificeerd in Collectie Van der Poest Clement 1e afdeling, inv. nr. 43, "F".
.
Andere stukken uit de collectie Clement die in 1869 werden aangekocht ter auctie Van Baalen, hebben kennelijk deel uitgemaakt van de in de 19e eeuw grotendeels als scheurpapier verkochte financiële administratie van de VOC. Soortgelijke stukken van dezelfde herkomst kwam op de Eerste Afdeling een jaar geleden aan het licht bij de herinventarisatie van de archieven van de Hollandse Staatscommissies tot de zaken van de OIC, waaraan ze onder inv. nr. 27 waren toegevoegd. Beide archiefbestanddelen werden, in afwachting van verdere inventarisatie, onder nr. 14923 aan het archief van de VOC toegevoegd
Als boven, "G".
.
Tien andere stukken tenslotte werden zonder meer ingevoegd in archieven van de Eerste Afdeling
Als boven, "H".
.
Verwante archieven
Toegangsnummer: 1.10.89 - Inventaris van het archief van de familie Van Aerssen, Supplement, (1358) 1418-1783. Nationaal Archief, Den Haag.
Toegangsnummer: 310. Archieftitel: Van der Poest-Clement, 1513 - 1828: A. van der Poest-Clement als lid van Provinciale Staten van Noord-Brabant (1863 - 1865) en stukken door hem aangekocht van Benjamin baron Van der Borch, drossaard en schout van stad en Baronie van Breda. Brabants Historisch Informatie Centrum.
Beschrijving van de series en archiefbestanddelen
- Politieke en bestuurlijke zaken, A.
  - Ontwerpakte van de Pacificatie van Gent, authentiek afschrift van het "principale concept"., 1576; 1; 1 katern
    Dit is het oudste tot dusver bekende exemplaar van de Pacificatie. Geschreven door Vogelsanck.
    Verschilt van de akte in arch. Staten van Holland, bruine kastje inv. nr. 25 op de volgende punten:
    de considerans en de dagtekening ontbreken
    de opsomming van de gedeputeerden is beknopter en anders geredigeerd en
    de spelling wijkt af (de tekst is mogelijk gedicteerd).
  - Plakkaat van de Staten van Holland op het aanbrengen van kerkelijke inkomsten en bezittingen tot betaling van de predikanten, schoolmeesters en andere kerkdienaren, 1577, afschrift, 17e eeuw; 2; 1 katern
    Gemerkt "CLXVII". Verg. het dorsaal met de dorsalen in Aanw. 1886 B XV A en D.
  - Declaratoiren van Philips II en contradeclaratoir van de Staten-Generaal inzake de eis van de laatsten om bij onderhandelingen over een bestand beschouwd te worden als vertegenwoordigers van vrije landen, provincies en staten, 1607, afschriften, l6l6; 3; 2 katerns
    Beide stukken met dezelfde hand geschreven. Op het schutblad van de declaratoiren: "A. (van) Bergen". Op het contradeclaratoir, in dorso: "15 Augustii 1616". Verg. arch. SG inv. nr. 8310.
  - Extractresolutie van de Staten-Generaal inzake de dreigende inkwartiering van Spaanse militairen in de redemptiedorpen, 1669 maart 15; 4; 1 stuk
    Overgenomen door de provincies. Genummerd "7"
  - Gedrukte nouvelles van Nederlandse gezanten in het buitenland aan de Staten-Generaal, 1749 december; 5; 3 stukken
    Auctie Nijhoff 15 okt. 1855 uit cat. nr. 95. In dorso: "1749 Nouvelles dinsdag den 23 december".
  - Aantekeningen betreffende de schrijflonen ter griffie over de jaren 1696-1752 en de kosten wegens de reparaties aan de Staten-Generaal, de Raad van State en de Generaliteits Rekenkamer over de periode 1749-1752 gedaan, 1754; 6; 1 stuk
- Militaire zaken, B.
  - Akte van commissie van de Staten-Generaal voor Willem van Beveren als commissaris ordinaris van de monstering, 1654; 7; 1 charter
  - Akte van commissie van de Staten-Generaal en akte van aggreatie van de prins van Oranje voor Abel d'e Combles als ritmeester over een compagnie paarden van wijlen de heer van Sommelsdijck, 1692; 8; 2 charters
    Uit de auctie Van Baaien & Zn. 20 sep. 1869, collectie Hoog van ter Aar, cat. nr. 1331.
  - Akte van commissie van de Staten-Generaal voor Gaspar Stephanus de la Chambre Chattaigneraije de Gadellière als luitenant-kolonel van het regiment te voet van generaal-majoor De Villegas, 1725; 9; 1 charter
  - Akte van commissie van de Staten-Generaal voor Martial de Parenteau de Saint Maison als sergeant-majoor titulair in het regiment te paard van generaal Burchard baron van Rechteren, 1727; 10; 1 charter
  - Akte van commissie van de Staten-Generaal voor Esaias Storm als majoor bij het bataljon Oranje-Baden, 1766; 11; charter
    Herkomst als inv. nr. 8, cat. nr. 1406.
  - Akten van commissie van de Staten-Generaal voor Frederik Willem Erpel als luitenant-kolonel bij het 2e regiment van luitenant-generaal de prins van Nassau Usingen, als majoor effectief van het tweede bataillon van het regiment van kolonel de prins van Hessen-Barmstadt, en als majoorcommandant van Sas van Gent, 1779, 1780 en 1789; 12; 3 charters
  - Akte van commissie van de Staten-Generaal voor Adolph Hendrik Brousson als ritmeester bij het regiment cavallerie van luitenant-generaal De Famars, 1774; 13; 1 charter
  - Akte van commissie van Willem V voor Hendrik Rietveld als luitenant-admiraal van Holland onder het ressort van de admiraliteit van Amsterdam, 1793; 14; 1 charter
  - Akte van commissie van de Staten-Generaal voor Peter Theodor Alexander vrijheer van Gaillard graaf van Heillimer als kolonel van het bataljon jagers van de prins van Löwenstein-Wertheim, 1794; 15; 1 charter
  - Brief van Cornelis graaf van Nassau la Leck, generaal van de cavallerie, in Menin, met nieuwjaarswensen, 1712 februari 1; 16; 1 stuk
    Herkomst als inv. nr. 8, cat. nr. 1378. Gemerkt "100"; verg. inv. nr. 18.
  - Brief van ingenieur A. Seys in Menen over militaire aangelegenheden, 1712 november 13; 17; 1 stuk
    Herkomst als inv. nr. 8, cat. nr. 1397. Gemerkt "87" of "67"; verg. inv. nr. 17.
  - Order van generaal Du Postal aan de compagnons Gabriel en Zoutte om olie te leveren, 1720; 18; 1 stuk
    Herkomst als inv. nr. 8, cat. nr. 1387.
  - Brief van J. Cock, kadet onder het regiment van Luit.-gen. Vicouse in Nijmegen aan een edelmogend heer, waarin hij een vendel voetvolk vraagt, 1732 juni 28; 19; 1 stuk
    Herkomst als inv. nr. 8, cat. nr. 1329.
  - Lijst van repartitie van gelden door generaal W.P. Colyear over de periode, 1735 december - 1736 april 15; 20; 1 stuk
    Herkomst als inv. nr. 8, cat. nr. 1330.
  - Stukken ingekomen bij George Detloff baron de Loeselbrand, majoor in het regiment van de kolonel graaf van Tottleben, 21; 2 stukken
    t.w.:
    dagvaarding van de Hoge Krijgsraad om te getuigen in de zaak van Laurens Tibielschewsky, kapitein in dat regiment, 1748 juli 31
    appointement van de Raad van State tot renvoyering van De Loeselbrand aan de Staten-Generaal tot uitbetaling van achterstallige leningen voor het regiment, 1748 september 13
  - Brief van generaal H. Pallardij in Ieperen aan een generaal met toegang tot het stadhouderlijk hof, met bijlage., 1755 oktober 26; 22; 2 stukken
    Herkomst als inv. nr. 8, cat. nr. 1382.
  - Brief van generaal L.R. van Sonsbeeck, commandant van het regiment gardes te paard, aan Willem V, eigenhandig afschrift, 1769 juli 17; 23; 1 stuk
    Herkomst als inv. nr. 8, cat. nr. 1402.
  - Blank paspoort, getekend en gezegeld door kolonel W.G. Nijvenheim, wegens ontslag uit het regiment infanterie van Willem Lodewijk markgraaf van Baden, c. 1775; 24; 1 stuk
    Herkomst als inv. nr. 8, cat. nr. 1380.
  - Brief van W.H.M. Hamilton of Silvertonhill, commanderend officier in Sluis, aan Willem V, gedrukt, met bijlage., 1783 november 4, rec. november 7; 25; 2 stukken
  - Brief van kolonel J.F. Schouster, directeur der genie, in Breda, aan een vriend, over prenten van de schilder Lacqui en over zijn gezondheid, 1788 augustus 24; 26; 1 stuk
    Herkomst als inv. nr. 8, cat. nr. 1396.
  - Brief van C.B. de Saumaise, luitenant-generaal van de gardes te paard, in Den Haag, ten geleide van zijn briefwisseling met en over chirurgijn-majoor Kelner, 1789 november 29; 27; 1 stuk
    Herkomst als inv. nr. 8, cat. nr. 1392.
  - Brief van kolonel G.J. Sloet in Maastricht over het transport van zijn compagnie van Venlo naar Maastricht en ten geleide van de marsroute, 1791 juni 16; 28; 1 stuk
    Herkomst als inv. nr. 8, cat. nr. 1399.
  - Signalement van de op 29 augustus 1794 in Lamsgat gedeserteerde carabinier Henrich Schilberg uit Frankenau in Hessen door majoor Von Dallwigken, 29; 1 stuk
    Herkomst als boven, uit cat. nr. 2464. In dorso: 10 sep. 1794.
  - Verklaring van G. Scheurer, kapitein commandant van Muiden, over de overgave door J.J. Wagenaar, luitenant bij de invalides, van de gewezen generaal-majoor A. graaf van Bylandt, voordien gedetineerd op Loevestein, 1794 oktober 11; 30; 1 stuk
    Herkomst als inv. nr. 8, cat. nr. 1395.
  - Uitrukkende staat door luitenant-kolonel C. de prins van Solms van zijn grenadierbataljon, 1795 januari 18; 31; 1 stuk
    Herkomst als inv. nr. 8, cat. nr. 1401.
  - Akte van demissie en bewijs van goed gedrag van kolonel Gerold Lochmann, commandant van een regiment Zwitsers voor luitenant Jean Jacques Hofmeister, Bergen op Zoom, 1796 maart 15; 32; 1 stuk
    Herkomst als inv. nr. 8, cat. nr. 1364.
- Huis van Oranje, C.
  - Verklaring van S. Gravesant, klerk van de prins van Oranje, dat Jacob Jongh van 21 november tot 26 december 1672 op last van secretaris Huygens het hof heeft gevolgd, c. 1672; 33; 1 stuk
    Herkomst als inv. nr. 8, cat. nr. 2464.
  - Kwitantieboek van Godevaert Montens, tresorier van de prins van Oranje, wegens betalingen via hem door de ontvanger-generaal van de provincie Zeeland aan de tresorier-generaal van de prins gedaan van tractementen door de prins in Zeeland verdiend, 1613-1633; 34; 1 deel
    Auctie Nijhoff 23-28 okt. 1865, coll. Tydeman, cat. nr. 298. T.z.t. misschien samenvoegen met stukken uit de coll. Tydeman die ten onrechte in de legatiearchieven zijn opgenomen (Aanw. 1865 B XIV).
  - Akte van borgstelling ten overstaan van schepenen van Voorburg door Willem Kettingh, thesaurier- en rentmeester-generaal van de prins van Oranje, ten behoeve van de heren van Amsterdam van zijn huis en bouwhuis met veertig morgen land in het ambacht van Voorburg, i.v.m. het contract tussen de gedeputeerden van de prins en de heren van Amsterdam op 27 april 1650 gesloten en op 7 mei d.a.v. geratificeerd, 1650 juni 2; 35; 1 charter
    Auctie Nijhoff 14 en 15 nov. 1864, coll. Mr. A.A.J. Meylink, cat. nr. 108? of 420?
  - Authentiek uittreksel uit een memoriaalboek van de Raad en Rekenkamer in Breda betreffende de belofte door Thybaut Barradot, rentmeester van Rumpst, gedaan om de restanten van zijn rekeningen van 1649 en 1650 vóór 1 januari 1652 te betalen, 17e eeuw; 36; 1 stuk
    In dit stuk wordt Montens vermeld als rentmeester-generaal. Verm. geliasseerd geweest.
- Andere onderwerpen, D.
  - Aantekeningen van Frederick Adrijansz Westphalen betreffende de verhouding van de verschillende Noordhollandse roeden met de Hondsbosse roede, gecollationeerd en accoord bevonden met het handschrift van A. Bas uit 1692 door Adr. Westphalen in Alkmaar., [z.d.]; 37; 1 stuk
  - Dagvaarding door stadhouder en hoofdmannen van Groningen en de Ommelanden van het gericht van Oosterdeel Langewold i.v.m. de vervolging door het gericht tegen E.J. Clant wegens sodomie ingesteld, gedrukt, 1731; 38; 1 stuk
  - Deductie van wegens Benjamina Geertruyd Keiser, impetrante van mandament van rau actie en ver-weerderesse en geëxcipieerde ter eenre op ende jegens Charles Lodewyk, Prince van Anhalt Schaumburgh, Collonel van het tweede Bataillon van den Heere Prince van Waldeck, ten dienste deezer Landen, Gedaagde en Eysscher, mitsgaders Victor Amadeus Adolphus, Prince van Anhalt Schaumburg, etc. etc. etc. deszelfs Vader, mede gedaagde en excipient in het voorsz. Respective cas ter andere zyde, n.a.v. gedane huwelijksbeloften, gedrukt., 1761; 39; 1 deel
    In tweevoud. "Stevenswaard enz.".
  - Brieven van Sir Robert Douglas, hoofdofficier in Engelse dienst aan zijn vaste correspondent in Den Haag, zijn excellentie (niet Van Bruns-wijk of de prins), die in nauwe betrekking staat tot het hof, over Essequebo., 1763 juli en 1764 juli 23; 40; 1 omslag
    Met vertalingen.
  - Brieven aan Julien Hummel, handelsraad in Berlijn, waarin hij door of namens de koninklijke families en de hoven van St. Petersburg en Berlijn wordt bedankt voor de toezending van op belangrijke festiviteiten uitgevoerde muziekstukken, 1783-1789; 41; 8 stukken
  - Uittreksel uit de resolutie van de Staten van Zeeland van 3 november 1791 over de wijze van inning van de 40e en 80e penning op de verkoping en vervreemding van onroerende en roerende goederen, z.d.; 42; 1 stuk
    Herkomst als inv. nr. 8, cat. nr. 2464. Gemerkt "6L+++++".
  - Aantekeningen betreffende stukken uit de collectie Van der Poest Clement die naar elders zijn overgebracht, 1984; 43; 1 omslag
  - Akte van verkoop door Jacob Fransz en zijn vrouw aan Berent Schaij c.s. van twee dammaten land, 1586 juli 22; 44; 1 charter
    In dorso "No 23".
    (Door de rijksarchivaris in Noord-Holland niet geschikt bevonden voor plaatsing in het rijksarchief aldaar.)